臺灣士林地方法院刑事判決
111年度訴字第116號
公  訴  人  臺灣士林地方檢察署檢察官
被      告  吳明熹



指定辯護人  王文宏律師（義務律師）
上列被告因偽造有價證券等案件，經檢察官提起公訴（110年度
偵緝字第1212號、110年度偵緝字第1231號），本院判決如下：
    主  文
吳明熹犯偽造有價證券罪，處有期徒刑貳年；緩刑肆年。
未扣案之如附表編號1.2.4.6至10所示八張支票沒收。
吳明熹被訴竊盜部分，公訴不受理。
    犯罪事實
一、吳明熹係吳明憲之胞弟，其因積欠宋承澔債務，竟意圖為自
    己不法之所有，於民國109年7月間某日，在吳明憲位於臺北
    市○○區○○路000巷00號10樓住處，趁隙徒手竊取吳明憲所有
    已蓋有發票人印文之如附表編號1至10所示支票及由吳明憲
    保管其父即被害人吳聲炮（已歿）所有而尚未蓋有發票人印
    文之如附表編號11、12所示之支票共12張得手（被訴竊盜部
    分，另諭知不受理，詳後述）。又意圖供行使之用，基於偽
    造有價證券之犯意，未經吳明憲之同意，冒用吳名憲之名義
    ，接續於109年7月間在其位在臺北市○○區○○○路0段000號11
    樓之1住處或停放同區舊宗路旁之宋承澔車內，偽填如附表
    編號1、2、4、6至10所示支票之發票日期、票面金額，而偽
    造上開有價證券，並於附表編號11及12所示支票發票人欄上
    蓋用其本人印章及填載發票日期與金額後，而於如附表所示
    時、地，交付予宋承澔以供清償借款而行使之，足生損害於
    吳明憲、宋承澔及票據流通信用之正確性。
二、案經吳明憲訴由臺北市政府警察局北投分局報告臺灣士林地
    方檢察署檢察官及宋承澔訴由桃園市政府警察局桃園分局報
    由臺灣桃園地方檢察署檢察官呈由臺灣高等檢察署檢察長函
    轉臺灣士林地方檢察署檢察官偵查起訴。
    理  由
甲、有罪部分：
壹、程序方面：
一、供述證據部分：
    查本判決所引用之被告吳明熹（下稱被告）以外之人於審判
    外之陳述，檢察官、被告及其辯護人於本院審理時均表示沒
    有意見，本院審酌上開證據資料製作時之情況，尚無違法不
    當及證明力明顯過低之瑕疵，亦認為以之作為證據應屬適當
    ，依刑事訴訟法第159條之5第1項規定，認前揭證據資料有
    證據能力。
二、非供述證據部分：
    至於卷內所存經本院引用為證據之非供述證據部分，與本件
    待證事實間均具有關連性，且無證據證明係公務員違背法定
    程序所取得，是依刑事訴訟法第158條之4之反面解釋，自有
    證據能力。
貳、實體方面：
一、認定事實之理由及依據：
　　上開犯罪事實，業據被告於偵查及審理中坦白承認（偵1669
    9卷第138至139頁、本院卷第38頁及第107頁），核與證人即
    告訴人吳明憲與宋承澔、證人王佩安於警詢及偵查中所述大
    致相符（偵16699卷第21至26頁、第59至65頁、第133至141
    頁、第235至239頁、第303至307頁，偵34259卷第29至31頁
    、偵16699卷第75至77頁、第139至141頁及第235至239頁、
    偵34259卷第127至129頁，偵16699卷第215至217頁），復有
    本案偽造之支票影本（偵16699卷第87至103頁、167頁）在
    卷可參，足認被告之自白與事實相符，堪以採信，本件事證
    明確，被告犯行足以認定，應予依法論科。
二、論罪科刑：
  ㈠按行使偽造之有價證券以使人交付財物，本即含有詐欺之性
    質，如果所交付之財物，即係該證券本身之價值，其詐欺取
    財仍屬行使偽造有價證券之行為，不另論以詐欺取財罪；但
    如行使該偽造之有價證券，係供擔保或作為新債清償而借款
    ，則其借款之行為，已屬行使偽造有價證券行為以外之另一
    行為，始應再論以詐欺取財罪，此有最高法院90年度台上字
    第5416號判決意旨可資參照。查本案被告偽造如附表所示1
    、2、4、6至10之支票及蓋用其本人印章之附表編號11及12
    之支票，係為持之向告訴人宋承澔清償借款，是此部分自不
    另成立詐欺罪。又詐欺罪之構成，仍以行為人施以詐術，使
    他人陷入錯誤而交付財物或處分財產上之利益為其要件。本
    案告訴人宋承澔自109年9月提出告訴至檢察官偵查終結提起
    公訴（110年12月8日）止，期間長達1年多均未提出確有貸
    出票面款項之憑據；又告訴人宋承澔於偵查中結證稱本案8
    張支票都是借款的票（偵16699卷第311頁），但卻於111年3
    月7日本院審查庭準備程序時提出附表編號4、6、11之資金
    流向證明，並陳稱其他有可能是換票（本院審訴卷第29至50
    頁），且宋承澔於警詢時曾證稱：「因為吳明熹當時本身自
    己的支票回籠數不夠，銀行暫時不發給他新的支票，所以他
    說他向他胞兄借調支票給我，做為還款之用」（偵16699卷
    第77頁），且於偵查中結證稱被告自109年間開始向其借錢
    ，因為有陸續還，後來又借等語（偵16699卷第313頁），則
    宋承澔既屢次於前債未清償時即再予出借款項，本身即對被
    告之經濟能力有一定之評估，尚難認其有何陷於錯誤之事實
    。自不能僅以被告將附表所示支票交付宋承澔，即遽認被告
    另犯詐欺取財罪，且此部分亦未據檢察官起訴，爰附此敘明
    。
  ㈡核被告所為，係犯刑法第201條第1項意圖供行使之用而偽造
    有價證券。被告偽造有價證券後復持以向宋承澔行使之，其
    行使偽造有價證券之低度行為則為偽造有價證券之高度行為
    所吸收，不另論罪。
  ㈢被告先後偽造附表編號1、2、4、6至10所示共8張支票之行為
    ，係於密切接近之時間及地點實施，侵害同一之法益，各行
    為之獨立性極為薄弱，且係分別出於同一清償債務之目的，
    依一般社會健全觀念，難以強行分別，應視為數個舉動之接
    續施行，合為包括之一行為予以評價，屬接續犯，論以一罪
    。又偽造有價證券罪保護法益，在維護社會之公共信用，故
    本罪罪數之認定標準，應以妨害社會公共信用之個數及次數
    為準。若同時偽造同一被害人之多張票據時，其被害法益仍
    僅一個，不能以偽造之票據張數，計算其法益，此與同時偽
    造不同被害人之票據時，因有侵害數個人法益，係一行為觸
    犯數罪名者迴異。是被告雖同時地偽造如前述附表所示宋明
    憲為發票人之支票8張，然其被害法益仍僅一個，應論以一
    罪。
  ㈣按刑法第59條之規定，犯罪之情狀顯可憫恕，認科以最低刑
    度仍猶嫌過重者，得酌量減輕其刑。本案被告涉犯偽造有價
    證券之罪，為法定本刑3年以上10年以下有期徒刑之罪，考
    其立法意旨在維護市場秩序，保障交易信用，然同為偽造有
    價證券之人，其原因動機不一，犯罪情節未必相同，或有專
    以偽造大量之有價證券販售圖利，或僅作為清償債務之擔保
    或清償債務之用，其偽造有價證券行為所造成危害社會之程
    度自屬有異。被告所為上開犯行，固無足取，惟其係因告訴
    人宋承澔催債甚急且其目的係作為清償借款之用，動機尚屬
    單純，與大量偽造有價證券用以販賣或詐欺之情形有別，對
    於金融交易秩序之危害尚非重大，又審酌被告除本案外無其
    他前科紀錄，被告於犯後就本案犯行坦白承認，並已獲得告
    訴人吳明憲之原諒並具狀撤回竊盜部分之告訴，有臺灣高等
    法院被告前案紀錄表、刑事陳報狀在卷可憑（本院卷第137
    至139頁、第125至127頁），堪認被告已生悔改之心。衡酌
    上開各情與被告所犯偽造有價證券罪之法定本刑相較，縱令
    對其科以最低度法定刑，仍嫌過重，當足以引起一般人之同
    情，爰依刑法第59條規定酌予減輕其刑。
  ㈤爰以行為人之責任為基礎，審酌被告僅因自身債務，未經告
    訴人吳明憲之同意或授權，即冒用告訴人吳明憲名義偽造支
    票，並持以向告訴人宋承澔作為清償借款之用，足生損害於
    告訴人吳明憲、宋明澔，所為實屬不該。惟考量被告始終坦
    承犯行，態度尚佳，且告訴人吳明憲於本院審理中已具狀表
    示願意原諒被告並撤回竊盜告訴等情，兼衡其自陳致理商專
    企管科畢業，已婚且有一個女兒9歲，目前待業中之教育程
    度、生活狀況、素行、犯罪動機、目的、手段、偽造支票之
    數量及所生危害等一切情狀，量處如主文所示之刑。
三、緩刑之宣告：
　　被告前未曾因故意犯罪受有期徒刑以上刑之宣告等情，有臺
    灣高等法院被告前案紀錄表在卷可考，衡酌被告犯後已坦認
    犯行，足見其已具悔悟之心。又被告對告訴人宋承澔所負之
    之金錢借貸債務，並不因本件偽造及交付之支票而消滅；另
    被告也獲得告訴人吳明憲諒解，且被告配偶因被告負債壓力
    而輕生並留有年僅9歲女兒，是被告經此偵、審程序及刑之
    宣告，當知所警惕，信無再犯之虞。本院綜合各情，認對其
    所宣告之刑，以暫不執行為適當，爰依刑法第74條第1項第1
    款規定，宣告緩刑4年，以啟自新。
四、沒收：
  ㈠按偽造之有價證券，不問屬於犯人與否，沒收之，為刑法第2
    05條所明文。查如附表所示編號1、2、4、6至10之支票8張
    雖未扣案，仍應依刑法第205條規定宣告沒收。
  ㈡按犯罪所得，屬於犯罪行為人者，沒收之。但有特別規定者
    ，依其規定；前二項之沒收，於全部或一部不能沒收或不宜
    執行沒收時，追徵其價額，刑法第38條之1第1項、第3項分
    別定有明文。經查，被告以附表所示之支票交付告訴人宋承
    澔用以清償借款，並未取得任何款項等情，業經認定如上，
    爰不宣告沒收。
乙、不另為無罪諭知部分：
壹、公訴意旨略以：被告竊取告訴人吳明憲保管其父即被害人吳
    聲炮（已歿）所有而尚未蓋有發票人印文之如附表編號11、
    12所示之支票後，於其位在臺北市○○區○○○路0段000號11樓
    之1住處內，偽填上開2張支票之發票日期及票面金額後，於
    如附表所示時、地，交付予宋承澔以行使之，足生損害於吳
    明憲、宋承澔及票據流通信用之正確性。因認被告此部分亦
    涉犯刑法第201條之偽造有價證券罪嫌等語。
貳、按刑法第201條第1項之偽造有價證券罪，所稱「偽造」乃指
    無權制作有價證券之人，假冒他人名義，或逾越有制作權人
    之授權範圍，而制作外觀上具有價證券形式之虛偽證券之行
    為而言；亦即刑法上之偽造有價證券罪，以無權簽發之人冒
    用他人名義簽發者，即行成立（最高法院82年度台上字第63
    84號、75年度台上字第2619號判決要旨參照）。經查：如上
    所述附表編號11及12支票，被告係蓋用其本人之印章，並未
    偽造發票人吳聲炮之印文或署押，被告自己之簽名既為真正
    ，其為發票人部分則仍屬有效之票據，無涉偽造有價證券問
    題，此部分並不屬於刑法所處罰之偽造有價證券行為，本應
    為無罪之諭知，然因檢察官認此部分與前開本院認定成罪部
    分，具有裁判上之一罪關係，爰就此部分不另為無罪之諭知
    。
丙、公訴不受理部分： 　　
壹、公訴意旨另以：被告意圖為自己不法之所有，基於竊盜之犯
    意，於民國109年7月間某日，在告訴人即其胞兄吳明憲位於
    臺北市○○區○○路000巷00號10樓住處，趁隙徒手竊取吳明憲
    所有已蓋印文之如附表編號1至10所示支票及由吳明憲保管
    其父即被害人吳聲炮（已歿）所有之如附表編號11、12所示
    之支票共12張得手。因認被告涉犯刑法第320條第1項竊盜罪
    嫌等語。
貳、按告訴乃論之罪，告訴人於第一審辯論終結前，得撤回其告
    訴；又告訴經撤回者，應諭知不受理之判決，刑事訴訟法第
    238條第1項、第303條第3款分別定有明文。又按於直系血親
    、配偶或同財共居親屬之間，犯本章（第29章竊盜罪）之罪
    者，得免除其刑。前項親屬或其他5親等內血親或3親等內姻
    親之間，犯本章之罪者，須告訴乃論，為刑法第324條所明
    定。
參、經查，本案告訴人吳明憲與被告為兄弟，屬旁系2親等血親
    乙情，業據告訴人吳明憲於偵查時陳明在卷（偵16699卷第3
    03頁），並有被告及告訴人吳明憲身分證正反面影本（偵16
    699卷第15頁、第27頁）及告訴人吳明憲個人戶籍資料（完
    整姓名）查詢結果在卷可查（偵16699卷第31頁），依刑法
    第324條第2項之規定，須告訴乃論，而告訴人吳明憲於本院
    審理中具狀表示願意原諒被告並撤回竊盜部分之告訴等語，
    有刑事撤回告訴狀各1份在卷可稽（見本院卷第125至127頁
    ），依照前揭說明，此部分應為不受理之諭知。
據上論斷，應依刑事訴訟法第299條第1項前段、刑法第303條第3
款判決如主文。
本案經檢察官吳宇青提起公訴，檢察官吳昭瑩到庭執行職務。
中　　華　　民　　國　　111 　年　　8 　　月　 31 　　日
                  刑事第六庭審判長法  官  雷雯華
　　　　　　　　　                法  官  李欣潔
　　　　　　　　　                法  官  李建忠
以上正本證明與原本無異。
如不服本判決應於收受送達後20日內向本院提出上訴書狀，並應
敘述具體理由。其未敘述上訴理由者，應於上訴期間屆滿後20日
內向本院補提理由書（均須按他造當事人之人數附繕本）「切勿
逕送上級法院」。
因疫情而遲誤不變期間，得向法院聲請回復原狀。
　　　　　　　　　                書記官  林承翰
中　　華　　民　　國　　111 　年　　9 　　月　　1 　　日
附錄：本案論罪科刑法條全文
中華民國刑法第201條　　　
意圖供行使之用，而偽造、變造公債票、公司股票或其他有價證
券者，處三年以上十年以下有期徒刑，得併科九萬元以下罰金。
行使偽造、變造之公債票、公司股票或其他有價證券，或意圖供
行使之用而收集或交付於人者，處一年以上七年以下有期徒刑，
得併科九萬元以下罰金。　　　
【附表】：
編號 發票銀行 發票日期 支票號碼 票面金額（新臺幣） 行使日期 行使地點 1 玉山銀行 109年7月28日 DA0000000號 150萬元 109年7月24日 大安運動中心內咖啡廳 2 玉山銀行 109年8月3日 DA0000000號 150萬元 同上 同上 3 三信商業銀行  TA0000000號    4 同上 109年7月14日 TA0000000號 280萬元 109年7月3日 臺北市○○區○○○路00號 5 同上  TA0000000號    6 同上 109年7月22日 TA0000000號 200萬元 109年7月17日 臺北市內湖區舊宗路麥當勞速食店 7 同上 109年7月22日 TA0000000號 40萬元 109年7月17日 同上 8 同上 109年8月10日 TA0000000號 100萬元 109年8月5日 新北市板橋區區運路與漢生東路口 9 同上 108年8月14日 TA0000000號 100萬元 109年8月5日 同上 10 同上 109年8月7日 TA0000000號 120萬元 109年8月5日 同上 11 臺灣土地銀行 109年7月14日 DI0000000號 130萬元 109年7月8日 臺北市新光醫院 12 同上 109年8月5日 DI0000000號 15萬元 同上 同上